【裁判字號】    92,判,1004
【裁判日期】    920731
【裁判案由】    贈與稅
【裁判全文】
最  高  行  政  法  院  判  決                  九十二年度判字第一○○四號
    上  訴  人  甲○○
    被 上訴 人  財政部臺灣省中區國稅局
    代  表  人  乙○○
右當事人間因贈與稅事件，上訴人不服中華民國九十一年五月八日臺中高等行政法院
九十年度訴字第一六七七號判決，提起上訴，本院判決如左：
    主  文
上訴駁回。
上訴審訴訟費用由上訴人負擔。
    理  由
本件上訴人主張：上訴人之母李煌燦於民國八十五年三月六日死亡，其生前於八十年
十二月九日及八十一年六月二日分別匯款一三、○○○、○○○元及一一、○○○、
○○○元予第三人許欽印，被上訴人以該二筆款項係其向上訴人借貸，許欽印並提供
其名下土地設定抵押，惟抵押權利人為被繼承人之媳婦陳美枝（即上訴人之配偶），
依行為時遺產及贈與稅法第四條規定，核定被繼承人八十及八十一年度贈與總額分別
為一三、○○○、○○○元及一一、四五○、○○○元（加計本年度前次贈與總額四
五○、○○○元），應納稅額為三、○二三、七五○元及二、四八一、二五○元。惟
查縱許欽印所指系爭二筆借款，係向上訴人本人所借為可採，則債權應存在於許欽印
與上訴人之間，上訴人雖以配偶陳美枝名義登記為抵押權人，亦屬上訴人與配偶間之
內部關係，陳美枝並非本於上訴人之被繼承人李煌燦之贈與行為，而取得系爭債權。
又上訴人為被繼承人之養子，一向對被繼承人金錢無置喙餘地，且被繼承人因心律不
整引起腦梗塞，猝然發病即昏迷不醒，被繼承人從發病起至謝世止，從未清醒過，亦
未有留任何遺言，因而上訴人未能查明債權之確實資料或債權證明文件，自無從向債
務人求償；至許欽印向李煌燦所借與系爭款項，則係由李煌燦生前向彰化市第六信用
合作社所貸借，其債務情形，上訴人自可從李煌燦於貸借時所設定之抵押權資料查明
。原審以上訴人未申報此二筆債權，即推定並非李煌燦借出，顯與客觀證據不符。又
許欽印於八十一年六月十六日以富山公司信託於其名下之坐落臺中市○○區○○段一
二三四、一二三五、一二三六地號三筆土地，為上訴人之妻陳美枝所設定之最高限額
抵押權七千二百萬元，擔保本金債權六千萬元，與本件二筆匯款一千二百萬元、一千
一百萬元無涉。惟原審就此未說明其不採之理由，認定上訴人就其主張抵押權之設定
，係用以擔保富山公司向上訴人夫妻借款六千萬元，並未舉證以實其說，且主張事實
與經驗法則不符，顯有判決不備理由之違法。又被上訴人係依證人許欽印之證詞，認
定系爭最高限額七千二百萬元之抵押權，係許欽印向上訴人借貸系爭二筆款項時所設
定之抵押權。然原審竟於理由欄內，認定「縱原告此部分主張可採，僅可認為前開三
筆土地所設定與原告配偶之抵押權，與本件系爭二筆借款無關，惟此並不影響本件被
繼承人李煌燦有贈與之認定」。其認定事實，顯屬矛盾，有判決不備理由之違法。次
按本件系爭最高限額七千二百萬元之抵押權，係擔保陳美枝上開六千萬元之債權。原
審亦不否認該六千萬元之資金流程。苟如原審認定，該抵押權擔保範圍不僅及於六千
萬元，亦另及於系爭二筆匯款共二千四百萬元。則上訴人之債權達八千四百萬元，此
有上訴人於原審九十一年四月八日提出之準備書狀附件七之計算明細表可憑。其焉有
僅登記為最高限額七千二百萬元之理。比對觀察，足見原審此部分之採證，顯違經驗
法則。又原審以上訴人主張該三筆土地係富山公司信託登記於許欽印名下，惟並未就
該主張之信託關係，舉證以實其說，因而認定許欽印證述，系爭三筆寶山段土地所設
定之最高限額七千二百萬元之抵押灌，係為本件二筆借款所設定之抵押。另關於原審
亦依許欽印於被上訴人談話記錄，認定系爭二筆款項，係許欽印以簽發支票方式，向
上訴人借貸，且借款皆已還清。惟許欽印此部分證詞，與事實不符，業據上訴人堅決
否認，且迄今十年來亦未曾據向許欽印或富山集團求償此二筆債權，上訴人並依據卷
附被上訴人所調閱上訴人夫婦及許欽印銀行往來記錄，加以分類整理，以證明許欽印
所稱簽發任何面額或合計二千四百萬元之支票向上訴人調借，且調現之支票已償還之
說詞，並不實在。且二千四百萬元數目非小，許欽印空言「皆已還清」，而無法提出
直接還款證據以實其說，足證許欽即之指稱並非事實。原判決顯有違背法令情事，請
為原判決廢棄，訴願及原處分均撤銷之判決。
被上訴人則以：查本件供設定抵押之坐落台中市○○區○○段一二三四、一二三五及
一二三六地號等三筆土地，其債務人為許欽印，而非上訴人所稱之富山公司或理想家
建設公司，且系爭二筆匯款收款人亦為許欽印，是上訴人雖以該三筆土地係富山公司
信託登記於許欽印名下，惟並未就該主張之信託關係，舉證以實其說；次查上訴人提
出欲證明其所稱陳美枝借款六千萬元予富山公司之支票及本票，其票據金額均為六千
萬元，合計為上訴人所稱借款額之一倍，尚與民間借款常情不合，且其中支票之發票
人並非富山公司，又無提示承兌之記載，本即非無疑，況上訴人既稱其所收執之上開
支票、本票均求償無著，復未提示票據求償或其他爭訟之證明文件，以實其說，自難
採信；再查陳美枝與許欽印間資金往來頻繁，早於八十年十二月九日，陳君即有匯款
一六、二二○、○○○元予許君之事實，是上訴人雖就其所稱陳美枝有借款予富山公
司之關係，提示陳美枝於八十一年六月十八日及二十日，有分別匯款予許欽印之三一
、一二五、○○○元及五、○○○、○○○元之資料，亦不足以證明系爭抵押權登記
，僅係用以擔保富山公司向陳美枝之借款，且被繼承人匯款予許欽印之系爭金額，並
非少數，倘無設定抵押權以供擔保，反屬有悖常情。另就上訴人所稱該設定抵押所擔
保另件借貸關係之債權額六千萬元，上訴人自陳其中於八十一年三月下旬，透過許印
欽交付之部分借款金額二千萬元，亦係於八十一年六月十六日設定抵押之前，是其該
項主張，自尚不足以否定上開抵押權之設定，即非擔保系爭款項之借款；況上訴人就
其主張本件抵押權之設定，僅係用以擔保富山公司向上訴人夫妻借款六千萬元乙節，
並未能舉證說明相關各筆款項之借款人均係富山公司關係企業，並與本件被繼承人李
煌燦之借貸無關，自非可採；又查上訴人及被繼承人李煌燦均與許欽印有資金往來，
且上訴人為被繼承人李煌燦之唯一繼承人，竟對被繼承人之生前債務六千七百萬元所
衍生之相關債權，未見其追償，尤與常情不符。本件上訴為無理由，請判決予以駁回
等語，作為抗辯。
本院按「本法稱財產，指動產、不動產及其他一切有財產價值之權利。」及「本法稱
贈與，指財產所有人以自己之財產無償給予他人，經他人允受而生效力之行為。」為
行為時遺產及贈與稅法第四條第一項及第二項所明定。本件上訴人之母李煌燦於八十
五年三月六日死亡，其生前於八十年十二月九日及八十一年六月二日分別匯款一三、
○○○、○○○元及一一、○○○、○○○元予第三人許欽印，被上訴人查得後，以
許欽印證稱：該二筆款項係其向上訴人借貸，並提供其名下土地設定抵押，抵押權利
人為上訴人之配偶陳美枝，借款均已還清等語，再經被上訴人查證結果，該項抵押權
確已於八十一年七月三十一日因「債務清償」塗銷完畢，且迄查獲時仍未見系爭款項
回流李煌燦。李煌燦生前將上開二筆款項贈與上訴人，被上訴人乃依行為時遺產及贈
與稅法第四條規定，核定被繼承人八十及八十一年度贈與總額分別為一三、○○○、
○○○元及一一、四五○、○○○元（加計本年度前次贈與總額四五○、○○○元）
，應納稅額為三、○二三、七五○元及二、四八一、二五○元，原審斟酌全辯論意旨
及調查證據之結果，將原處分予以維持，於法尚非無據。上訴人固謂此經抵押權設定
與系爭借貸二千四百萬元無關，然查：（一）、被繼承人李煌燦該上開二筆款項，係
於前開時日匯入許欽印帳戶，且在八十年十二月至八十一年六月間，上訴人有大筆金
錢出入，此由上訴人所提出其八十年十二月九日起至八十一年十月三十一日止之銀行
往來記錄百萬元以上收入明細表可證，且上訴人於此一相當期間內亦與許欽印間，有
頻繁之大筆資金往來，況上訴人亦稱八十一年十二月上旬許欽印持富山公司面額一千
七百萬元八十一年一月二十四日到期支票，向上訴人貼息取現，此等事實，參以上訴
人係李煌燦之唯一繼承人，而上訴人於李煌燦去世後，申報遺產稅時，僅申報李煌燦
生前向彰化市第六信用合作社之貸款債務共六千七百萬元，其中包含本件用以匯與許
欽印之一千三百萬元及一千一百萬元之二筆貸款；但並未申報對許欽印或富山公司有
任何債權，此有財政部臺灣省中區國稅局被繼承人李煌燦之遺產稅核定通知書影本一
份在卷可憑。是上訴人主張本件上開系爭二筆款項，應係李煌燦借與許欽印或富山公
司，與事證不符，尚難憑採。（二）、另依卷附地籍謄本所載，本件供設定抵押之坐
落台中市○○區○○段一二三四、一二三五及一二三六地號等三筆土地，其債務人為
許欽印，而非上訴人所稱之富山公司或理想家建設公司，且系爭二筆匯款收款人亦為
許欽印，是上訴人雖以該三筆土地係富山公司信託登記於許欽印名下，惟並未就該主
張之信託關係，舉證以實其說，亦難採為其與系爭借貸無關之證據。（三）、上訴人
所提出欲證明其所稱陳美枝借款六千萬元予富山公司之支票及本票，其票據金額均為
六千萬元，合計為上訴人所稱借款額之一倍，尚與民間借款常情不合，且其中支票之
發票人並非富山公司，又未提出承兌之記載，且上訴人亦未就陳美枝確有六千萬元借
予富山公司之交付款項之流向加以說明，是否有此一借款之事實，已非無可疑。（四
）、再查，陳美枝與許欽印間資金往來頻繁，早於八十年十二月九日，陳美枝即有匯
款一六、二二○、○○○元予許欽印之事實，是上訴人雖就其所稱陳美枝有借款予富
山公司之關係，提示陳美枝於八十一年六月十八日及二十日，有分別匯款予許欽印之
三一、一二五、○○○元及五、○○○、○○○元之資料，亦不足以證明系爭抵押權
登記，僅係用以擔保富山公司向陳美枝之借款。（五）、就上訴人所稱該設定抵押所
擔保另件借貸關係之債權額六千萬元，上訴人自陳其中於八十一年三月下旬，透過許
欽印交付之部分借款金額二千萬元，亦係於八十一年六月十六日設定抵押之前，是其
該項主張，自尚不足以否定上開抵押權之設定，即非擔保系爭款項之借款；況上訴人
就其主張本件抵押權之設定，僅係用以擔保富山公司向上訴人夫妻借款六千萬元乙節
，並未能舉證說明：何以陳美枝於八十一年三月交付所稱二筆貸款計二千萬元時，係
由其所稱富山公司負責人之親屬簽收，而於上訴人在八十一年六月交付系爭款項時，
卻未匯款予富山公司而係匯給許欽印，再由許欽印轉借富山公司？與經驗法則不符，
自無可採。況縱上訴人此部分主張可採，僅可認為前開三筆土地所設定與上訴人配偶
之抵押權，與本件系爭二筆借款間無關，惟此並不足以影響本件被繼承人李煌燦有贈
與之認定。綜上所述，本件上訴人前開主張，均不足採。被上訴人認被繼承人李煌燦
於生前有贈與之情事，應課徵贈與稅，並無違誤。則上訴人所為請求撤銷原課稅處分
部分，上訴意旨仍謂原判決理由不備及漏未審酌證據予以指摘，聲明廢棄，為無理由
，應予駁回。關於復查決定及訴願決定部分，因原課稅處分，均記載受贈人為陳美枝
，業經原審予以撤銷，由被上訴人另為適法之處分，附此說明。
據上論結，本件上訴為無理由，爰依行政訴訟法第二百五十五條、第九十八條第三項
前段，判決如主文。
中    華    民    國    九十二      年      七        月    三十一      日
                    最 高 行 政 法 院  第 三 庭
                                審 判 長 法  官      葉  振  權
                                         法  官      鄭  淑  貞
                                         法  官      吳  錦  龍
                                         法  官      劉  鑫  楨
                                         法  官      吳  明  鴻
右  正  本  證  明  與  原  本  無  異
                                         法院書記官  莊  俊  亨
中    華    民    國    九十二      年      八        月      一        日


司法院資訊處製作；財團法人民間司法改革基金會備份。
